臺灣臺北地方法院民事判決　　　　　　　 94年度建字第287號
原　　　告　亞緻空間規劃股份有限公司
法定代理人　乙○○
訴訟代理人　劉錦樹律師
複 代理 人　韓世祺律師
　　　　　　陳嘉龍律師
　　　　　　趙偉程律師
被　　　告　丙○○
訴訟代理人　廖芳萱律師
　　　　　　丁○○
複 代理 人　甲○○
上列當事人間請求給付承攬報酬等事件，本院於民國96年2月2日
言詞辯論終結，判決如下：
    主      文
被告應給付原告新台幣壹佰零肆萬仟玖佰玖拾柒元，及自民國
九十四年九月九日起至清償日止，按年息百分之五計算之利息。
原告其餘之訴駁回。
訴訟費用由被告負擔新台幣壹萬壹仟壹佰柒拾貳元，餘新台幣貳
仟柒佰玖拾柒元由原告負擔。
本判決第一項於原告以新台幣拾伍萬元或同面額之台新銀行古
亭分行無記名可轉讓定期存單供擔保後，得假執行；但被告如以
新台幣壹佰零肆萬仟玖佰玖拾柒元為原告預供擔保，得免為假
執行。
原告其餘假執行之聲請駁回。
    事實及理由
一、原告主張：兩造於民國94年2月21日簽定工程承攬合約書 (
    下稱系爭合約)，由原告承攬被告所有位於桃園市○○路138
    巷22號房屋之居家設計及裝潢工程，工程費用總價為新台幣
    (下同) 2,475,600 元，並約定被告應分5期給付上開報酬予
    原告。系爭工程期間 (自94年2月21日起至94年5月20日止)
    中，原告依照被告之指示，扣除部分工程不予施工外 (此部
    分未施工扣除總金額為202,828元)，復又追加空調工程 (工
    程款234,000元)、暖風機工程 (工程款13,500元) 及主臥室
    化妝台、各室鏡子、主臥室更衣間衣櫃、四樓排煙管等4 次
    追加工程 (該4次追加工程，總計費用為280,600 元)。上開
    關於空調工程及暖風機工程，原告已完工並經被告確認簽收
    。餘4次追加工程，亦已完工，依系爭合約第10 條規定，應
    視為驗收完畢。另兩造約定於工程開始油漆前，被告應給付
    第4期款 (即工程總價30%；742,000元)，因原告業已施行油
    漆工程，此部分之承攬報酬，被告依法自需給付原告。又系
    爭工程進度已達95% ，僅餘最後之5%做最後之收尾工程，詎
    料被告竟藉詞不給付原告上述之款項及第5 期款部分之金額
    (該期款金額為250,600 元)，並委託律師來函表示終止系爭
    合約。因原告承攬系爭工程所訂製之各項物料，均係符合被
    告之需求而定做，今被告終止系爭合約，該些物料僅能以廢
    棄物處理。是原告為系爭合約最後所剩餘之物料付出之時間
    、成本等，均屬原告之損害賠償範圍，此部分以第5 期工程
    款之95%計算，即為238,070元 (即256,600元×95%=238,070
    元)。被告應給付空調工程款、暖風機工程款、第4期承攬報
    酬、4次追加工程款及第5期承攬報酬之損害賠償，共計1,50
    8,170 元，另因有部分工項原告未予施工，扣除該工項之款
    項202,828元後，被告尚應給付原告1,305,342元，乃依民法
    第511條但書規定請求，並聲明：(一)被告應給付原告1,305
    ,342 元，及自起訴狀繕本送達之翌日起 (即94年9月9日)至
    清償日止，按年息5%計算之利息。(二)原告願供現金或等值
    之台新銀行古亭分行無記名可轉讓定期存單，為供擔保請准
    假執行。
二、被告辯以：系爭合約之簽訂，乃因原告之法定代理人乙○○
    與被告洽約時，一再詐稱其本人具有專業設計師資格 (實則
    乙○○並不具室內設計師資格) ，致被告陷於錯誤，是被告
    乃依民法第92條第1 項規定，撤銷系爭合約之意思表示。又
    系爭合約第2條明定「乙方 (即原告)依照甲方 (即被告) 認
    可簽章後之設計圖規格切實施工」，故原告必需與被告協商
    討論後，提供設計圖規格予原告簽認後，始得依該設計圖施
    工，然原告自與被告締約迄今，卻遲未依契約將工程設計圖
    交予被告認可簽章，經被告屢次催請，原告皆藉詞拖延，並
    逕依原告自己意思施作工程。是原告顯未依債之主旨提供給
    付，原告雖施作系爭工程，然亦不發生提出給付之效力。另
    被告給付原告前3 期工程價款，乃係本於誠信原則，相信原
    告會依據被告之本意而為裝潢工程之施作，並會依契約所訂
    送交工程設計圖予被告認可簽章，被告在不希望工程延宕，
    使原告可依期施工下，始支付前3 期工程價款，直至原告在
    被告多次催請送交工程設計圖仍置之不理，且現場施工狀況
    亦與被告當初與原告討論完全不相同下，始拒絕再付價款，
    被告並非同意原告按現況予以施工。此外，系爭合約第10條
    所規定者，應專指兩造原本約定之工程施工項目而言，追加
    工程並不包括在內，是4 次之追加工程不應適用上開條文而
    視為被告已驗收完畢，原告自不得請求被告給付剩餘工程款
    及追加工程款，並聲明：(一)原告之訴駁回。(二)如受不利
    益判決，願供擔保，請准宣告免假執行。
三、兩造不爭執之事實：
(一)兩造於94年2 月21日簽訂系爭合約，由原告承攬被告所有位
    於桃園市○○路138 巷22號福太別墅之居家設計及裝潢工程
    ，工程期間自94年2月21日起至94年5月20日止，工程費用總
    價為2,475,600 元，共分5期予以給付，被告已依約給付第1
    期至第3期款共計1,483,000元，其餘款項尚未支付 (見卷內
    第9頁至第28頁)。系爭合約嗣經兩造同意後予以終止，原告
    並於94 年6月間向臺灣桃園地方法院聲請就系爭工程之空調
    、暖風機工程及房屋內部裝潢物件等為證據保全，經該院以
    94 年度聲字第904號民事裁定准許以照相、攝影等方式為證
    據保全程序 (見該院94年度聲字第904號卷)。
(二)原告公司之法定代理人乙○○不具專業設計師資格，並未領
    有設計師執照。原告公司之所營事業項目包括室內設計業 (
    見卷內第72頁)。
(三)系爭合約針對工程項目於第2條明文約定：「乙方 (即原告)
    依照甲方 (即被告)認可簽章後之設計圖規格切實施工」，
    惟系爭工程之設計圖並未有被告之簽名或蓋章；另就工程變
    更方面，系爭合約第7條第2項約定：「如有新增工程項目，
    所追加之工程報價單應由雙方共同議定合理之價款及付款方
    式，並由甲方於報價單上簽名確認之，該報價單附入本合約
    內作為附件」，被告就空調及暖風機工程之工程確認單業已
    確認簽名，惟另就4 次追加工程之確認單則未有被告之簽名
    或蓋章 (見卷內第29頁至第36頁)。
(四)系爭工程中被告主張之瑕疵、修補之費用及追加款、扣除項
    目之價值，經被告建議，原告同意由本院依職權送「台北市
    室內設計裝修商業同業公會」進行鑑定，鑑定結果就系爭之
    工程價值、瑕疵、其繼續完成及修補所需之必要費用為195,
    000元，追加款部分價值為88,725元 (部分項目未鑑定)，扣
    除款部分價值為100, 328元 (部分項目因不列入追加款內，
    故不予扣減，見外放之鑑定報告書)。
四、被告不得以原告之法定代理人無室內設計師執照為由撤銷系
    爭合約之意思表示：
(一)按承攬契約首重於承攬工作之完成，除當事人特別約定承攬
    人須領有相關執照或以承攬人個人之技能為契約之要素者外
    ，原則上只要承攬人具有相當能力足以完成承攬工作即足，
    若定作人與承攬人合意成立承攬契約後，定作人即不能再以
    未具有專業執照為由，而主張撤銷其意思表示。又若承攬人
    為公司者，雖公司係由法定代理人代為意思表示，惟公司與
    法定代理人之資格，究屬個別，法定代理人未具備承攬工作
    之能力，其所負責之公司亦不必然不具備承攬工作之能力，
    是定作人自不得僅以承攬人之法定代理人不具備承攬工作之
    能力即認承攬人無施作之能力，且據以撤銷其委由承攬公司
    承攬之意思表示，均先敘明。
(二)被告雖依「建築物室內裝修管理辦法」第5 條，抗辯原告無
    承攬能力云云，惟查，同辦法第2 條規定「供公眾使用建築
    省及經內政部認定有必要之非供公眾使用建築物，其室內裝
    修應依本辦法之規定辦理」，依該條文之規定可知，倘非供
    公眾或非內政部認定有必要之非供公眾使用之建築物，欲進
    行裝修時，即無須依上開辦法而限於室內裝修業者方得予以
    承作。茲被告迄言詞辯論終結時止，既未舉證證明其所有系
    爭房屋業經內政部依上述辦法指定為非公眾使用之建築物，
    是自無該辦法之適用，被告上項抗辯，即屬無據，而不可採
    。
(三)又因被詐欺或被脅迫，而為意思表示者，表意人得撤銷其意
    思表示，惟其必須有詐欺之行為、詐欺行為與表意人陷於錯
    誤及為意思表示具有因果關係，且須有詐欺之故意時，方得
    主張撤銷之。經查，原告雖不爭執其法定代理人未有室內設
    計師之執照，惟系爭工程既非上述辦法經內政部指定之非公
    眾建築，既如前述，則系爭工程之承攬人即無須受上述辦法
    之規範，亦即原告不以室內裝修業者為限，原告亦不須以具
    有專業執照為必要，亦與原告之法定代理人是否具備室內設
    計師執照無涉，被告僅以原告法定代理人未具備室內設計師
    執照，即抗辯其得撤銷系爭承攬契約之意思表示云云，並聲
    請傳喚介紹系爭合約之王洪文，均非有據，而無足採。況且
    ，為維護交易安全及法律安定性，倘表意人因動機錯誤而為
    之意思表示，原則上即不得加以撤銷，是本件被告倘若誤信
    原告公司法定代理人有室內設計師之執照方與原告公司簽約
    ，亦屬意思表示之動機錯誤，依前說明，被告自不得以此為
    由撤銷其意思表示。
五、原告未提供設計圖及規格予被告簽認，並不影響原已提出給
    付之效力：
(一)經查，兩造間雖於系爭合約第2 條明定原告須依被告認可「
    簽章」後之設計圖規格切實施工，惟實際上原告已依系爭合
    約之約定進入被告屋內進行裝修施工，且系爭工程已達完工
    之進度，此有臺灣桃園地方法院94 年度聲字第904號民事裁
    定以照相方式為證據保全之照片在卷憑佐 (見該院94年度聲
    字第904號卷)，亦為被告所不爭。是本件被告若認為必須依
    系爭合約第2 條之規定，於原告提供設計圖規格並經其簽章
    後方得施工，則被告自得以原告未依上開約定而阻止原告進
    行裝修，惟被告非但未於原告施工之初或施工期間即為阻止
    之意思表示，卻反於系爭工程接近完工之進度，雙方產生爭
    執後，方以原告違反該條文之規定而拒絕給付工程款，是原
    告既有施工之事實，即應堪認被告有受領已完工部分之意思
    表示。
(二)另承攬契約承攬人之給付義務在於一定工作物之完成，是否
    為給付則端視承攬人有無依兩造之合意為定作物之施作而論
    ，雖當事人得約定從給付義務，惟因從給付義務僅具有補助
    主給付義務之功能，尚非債務本旨主要的目的，是承攬人倘
    已為定作物之施作，即難謂不生提出之效力。又所謂已提出
    之給付，係指債務人依債務本旨，於適當之處所及時期實行
    提出給付者而言，最高法院48年度台上字第271號亦著有判
    例可資參照。查本件系爭工程承攬人即原告之給付義務乃在
    於提供勞務、材料而就被告所有之系爭房屋進行裝潢與設計
    ，被告既已依約進入系爭房屋施工，雖原告未提供設計圖規
    格予被告簽認，然此僅為兩造約定之從給付義務，非該承攬
    工作之主要目的，縱未提出亦難謂原告未依債之本旨為給付
    ，被告自不得以未於設計圖上簽名而拒絕受領，是被告以原
    告遲未提出設計圖為由，抗辯其得依民法第227條第1項、第
    235條及第254條之規定解除系爭合約云云，亦屬無據，而不
    可採。
六、就4 次追加工程部分，兩造有承攬合意，且系爭工程已因鑑
    定而得認完成驗收：
(一)經查，就系爭工程所生之爭議，經兩造於訴訟中同意 (見卷
    內第125頁)由本院依職權委由台北市室內設計裝修商業公會
    加以鑑定，該公會並於95年7 月11日會同兩造並參考其所提
    出之資料及認有瑕疵之部分至施工現場實地予以勘察，嗣於
    95年11月28日該商業公會就系爭工程之價值、瑕疵、繼續完
    成及修補所需之必要費用、追加款及扣除款部分做成鑑定報
    告書，詳細臚列兩造爭執之事項，並具體表示鑑定意見，因
    該鑑定報告書已充分考量兩造就系爭所產生之爭議，經核該
    鑑定結果，並無任何明顯偏頗或疏漏，且未據兩造爭執鑑定
    報告之鑑定內容，是該鑑定報告書之鑑定意見，即堪採信。
    另4 次追加工程之工程確認單上雖無被告之簽章，惟原告確
    有部分施作之情形，亦為被告所不爭，併有上述鑑定報告書
    在卷可資佐證，其中雖有部分系爭工程合約、圖說均無載明
    ，惟經本院審閱保全證據之照片及就兩造所提之工程明細表
    之工項予以對照，確實有追加並予施作之事實，因被告並未
    就追加工程之施作加以阻止，依上事實，即足堪認兩造就追
    加工程部分應已達成承攬之合意。本院即以鑑定報告書內所
    載之追加工程所應增加金額及雙方爭執系爭工程價值、瑕疵
    、其繼續完成及修補、追加款及扣除款之費用金額為依據，
    現分列述如下：
  1.系爭工程價值、瑕疵、其繼續完成及修補所需之必要費用為
    195,000 元：查，被告提出原告就系爭工程施作之瑕疵共計
    17項，經鑑定結果確有瑕疵、須改善修補及繼續完成所需再
    行支出費用之處，依該鑑定報告書所載，該費用共計為195,
    000 元，原告復未加以爭執，則該金額自應於原告所得請求
    之工程款中予以扣除 (見鑑定報告書第11頁至第28頁)。
  2.追加款為99,225 元：4次之追加工程，如上述應視兩造已達
    成合意，則原告已有安裝之工項，自應予以計列，未安裝或
    尚未施作部分，則該部分之金額不予追加，另僅有施作部分
    之工程，則僅應就其施作部分之費用予以加計，依此，該 4
    次追加款之金額共計為99,225元[即1,600 元 (追加款-2第2
    項)+6,000 元 (追加款-2第3項)+1,700 元 (追加款-2第5項
    )+1,200 元 (追加款-2第6項)+34,125 元 (追加款-3第1項)
    +5,500元 (追加款-3第3項)+19,500 元 (追加款-3第4項)+1
    0,500元 (追加款-3第5項)+11,400 元 (追加款-4第2、3項)
    +3,500元 (追加款-4第7項)+4,200 元 (追加款-4第8項)=99
    ,225 元](見鑑定報告書第29頁至第34頁，另追加款-2第4項
    因玻璃未置於書桌，參臺灣桃園地方法院94 年度聲字第904
    號卷69頁，故不予計算)。
  3.扣除款為100,328元：雖原告所列之扣除款工項共計8項，金
    額為202,828 元，惟其中主臥室：更衣室拉門及更衣間開放
    衣櫃部分，因已於追加款-3第1項、第2項中不列入追加帳，
    自應免予扣減，故本項扣除款部分共計為100,328 元 (見鑑
    定報告書第35頁)。
(二)次查，空調工程及暖風機工程，非於本件系爭工程之合約範
    圍內，惟經本院審閱保全證據之照片，原告確有安裝及施作
    ，且該工程報價單之客戶簽章乙欄及工程驗收單，被告均確
    實簽名於上 (見卷內第29頁至第32頁) ，被告亦對該工程之
    施作復無爭執，則上開2項工程費用共計247,500元，自應列
    入原告所得請求之工程款中。
(三)第查，系爭4 次追加工程未如同系爭合約予以書面約定，惟
    該追加工程部分，應視為兩造已達成承攬合意，既如前述，
    經依鑑定報告書審酌，因追加工程本院上述同意原告請求部
    分均已安裝，未施作部分僅屬極少數，為免系爭追加工程因
    兩造無法協商驗收而影響各該當事人權利，本院即得以該鑑
    定報告書之鑑定意見為被告之驗收意見，是被告抗辯追加工
    並未驗收其無須給付追加工程款云云，亦屬無據，要不可採
    。
七、被告應給付原告第4期、第5期工程款共計992,600元：
    系爭合約第6 條付款辦法約定「‥第四期款：新台幣柒拾肆
    萬貳仟元正於工程開始油漆前，給付工程總價30% ；第五期
    款：新台幣貳拾伍萬零陸佰元正於工程完成驗收後，付清工
    程尾款10% 」，因系爭工程原告已完成油漆工程，被告自應
    依上開約定給付第4期工程款742,000元予原告，雖該粉刷工
    程有瑕疵，惟依鑑定報告書意見所載，應得加以修補，其合
    理之修補費用為15,000元，且因該費用依鑑定報告已列於原
    告請求工程款中應予扣除之195,000元內（見鑑定報告書第4
    頁），故不另扣除。另因兩造已合意終止系爭合約，原告亦
    無法進入系爭房屋繼續進行施工，惟依本院審閱保全證據程
    序之證據，系爭工程大部分皆屬完工之階段，尚未完工應繼
    續完成及有瑕疵須修補之部分，依被告所提列及經鑑定結果
    ，其費用如前六、(一)、1所述，應為195,000元，故本院即
    以該鑑定報告之鑑定結果視為驗收結果，而被告應依約給付
    第5 期款，惟須扣除上開有瑕疵、繼續完成及修補所需之必
    要費用即195,000元。是被告應依上開約定給付原告第4期、
    第5期工程款金額，共計992,600元。
八、綜上所述，被告不得依民法第92 條第1項規定撤銷系爭合約
    之意思表示，原告就系爭工程之施作，應生給付之效力，系
    爭工程已因鑑定而得視為已驗收，及兩造就追加4次工程部
    分，亦已有承攬之合意等，均堪認定，則原告依承攬契約請
    求空調工程及暖風機工程款247,500元、系爭工程第4期、第
    5 期款共992,600元，4次追加工程共99,225元，即非無據，
    惟因系爭工程瑕疵須修補及未完工部分繼續完成之費用共
    195,000元，及未施工部分扣除款100,328元應予以扣除，故
    原告請求1,043,997元 (即247,500+992,600+99,225-195,00
    0-10 0,328=1,043,997元)及自起訴狀繕本送達被告之翌日
    即94年9月9日起至清償日止，按年息5%計算之利息，為有理
    由，應予准許，其逾上請求之部分，尚屬無據，應予駁回。
    又兩造分別陳明願供擔保，請准宣告假執行或免為假執行，
    就原告勝訴部分，核無不合，乃分別酌定相當之擔保金准許
    之，另原告敗訴部分其假執行之聲請已失所依附，應予駁回
    。
九、因本案事證已臻明確，兩造其餘主張陳述及所提之證據，均
    毋庸再予審酌，附此敘明。
十、訴訟費用負擔之依據：民事訴訟法第79條。
中　　華　　民　　國　　96　　年　　2　　月　　16　　日
                    民事第三庭   法　官　詹駿鴻
以上正本係照原本作成
如對本判決上訴，須於判決送達後20日內向本院提出上訴狀
中　　華　　民　　國　　96　　年　　2　　月　　16　　日
                     　　　　　　書記官　官碧玲
